【裁判字號】    89,訴,2395
【裁判日期】    900726
【裁判案由】    促進產業升級條例
【裁判全文】
臺北高等行政法院判決                         八十九年度訴字第二三九五號
                              .
    原      告  虔祥企業股份有限公司
    代  表  人  甲○○董事長.
    被      告  經濟部工業局
    代  表  人  乙○○（局長）
    訴訟代理人  丙○○
                丁○○
右當事人間因促進產業升級條例事件，原告不服經濟部中華民國八十九年十月三十一
日經（八九）訴字00000000訴願決定，提起行政訴訟，本院判決如左：
    主  文
原告之訴駁回。
訴訟費用由原告負擔。
    事  實
一、事實概要：原告與慶連纖維股份有限公司（以下簡稱慶連公司）及延宗紡織股份
    有限公司（以下簡稱延宗公司），三方於民國（下同）八十九年五月二日，聯名
    向台南縣政府申請移轉座落台南縣官田鄉鎮二鎮小段五九三地號上之建築物
    （建號六○、一四一號）予原告，經該府核轉被告書面審查，以該案所附申請移
    轉之建物登記謄本記載所有權人即為原告（登記日期：八十九年五月一日、登記
    原因：贈與），遂以八十九年五月九日工（八九）中字第五六○二六二號函復：
    有關轉售事宜，不予核定。原告遂於八十九年五月十四日提出申復，經被告以八
    十九年五月十八日工（八九）中字第五六○二八五號函復被告中部辦公室，請轉
    知仍依該局前函辦理。原告爰再於同年五月二十一日提出申請，請被告核示在促
    進產業升級條例公佈施行前，由興辦工業人自建建築物（非土地、非標準廠房）
    ，是否應受促進產業升級條例第六十條規定之限制，於建築物所有權移轉時報請
    該局核准。經被告另以八十九年六月十二日工（八九）中字第五六○三五二號函
    復，有關獎勵投資條例施行期間，於該條例編定開發之工業區土地上建造之建築
    物，其所有權移轉登記事宜，仍應依促進產業升級條例之規定辦理。原告不服，
    提起訴願，遭決定駁回，遂提起行政訴訟。
二、兩造聲明：
    (一)原告聲明：請求撤銷原處分及訴願決定，發回被告另為適法之處分。訴訟費用
      由被告負擔。
    (二)被告聲明：如主文所示。
三、兩造之爭點：
    (1)系爭建築物所有權移轉時，是否應依促進產業升級條例第六十條第四項之規定
      ，報經工業主管機關核准，並檢附核准之文件申辦所有權移轉登記？
    (2)系爭建築物所有權移轉登記前未報經工業主管機關核准，可否於登記後再補報
      核准？
    (一)原告主張：
      (1)被告八十九年五月九日工（八九）中字第五六○二六二號函復說明：本案應
        依促進產業升級條例第六十條之規定辦理云云，本案倘確應於辦理建築物所
        有權移轉時，報經其核准，在原告會同慶連公司、延宗公司三方聯名申請並
        備妥文件，報請台南縣政府層轉被告核准時，其未敘明實質審查是否合乎規
        定，僅略敘該建築物業經移轉登記為承受人原告所有，有關轉售事宜，不予
        核定。對於原告依促進產業升級條例第六十條規定提出之申請案未予實質審
        查，卻函文原告及台南縣政府、台南縣麻豆地政事務所應依促進產業升級條
        例第六十條規定辦理，原告甚感疑惑，試問原告不是已踐行促進產業升級條
        例第六十條規定之程序呈請被告核准嗎？至於地政機關為何將前揭建築物移
        轉登記完畢，並非原告所能過問。被告仍可就本案實質審查，若能符合規定
        ，非不能補行核發核准證明予原告，並可在其權限範圍內函文台南縣麻豆地
        政事務所，為共同一體之行政機能，互相協助或促請其注意，即可結案，原
        告也不致於無所適從。被告未詳予審查，率爾認事用法，影響原告權益至鉅
        。
      (2)原告依促進產業升級條例第六十條規定，呈請被告核准及核發證明文件既不
        得要領，乃退一步援引法律不溯及既往原則並請其釋示促進產業升級條例第
        六十八條之規定，該條規定：「本條例施行前，依原獎勵投資條例編定之工
        業用地、開發之工業區及投資開發工業區之公民營事業、土地所有權人，依
        本條例編定、開發工業區，其土地之租售、使用、管理，適用本條例之規定
        。」若依條文文義來解釋，在促進產業升級條例公布施行（八十年一月一日
        ）前，『建築物』無明文規定應適用促進產業升級條例，按前揭建築物由慶
        連公司於七十二年、七十四年所建，係在促進產業升級條例公佈施行前，依
        首揭法律不溯及既往原則，不必適用促進產業升級條例第六十條之規定，且
        亦無明文規定應依促進產業升級條例第六十八條規定而準用第六十條之規定
        。促進產業升級條例第六十八條之規定既未明示涵蓋建築物，前揭建築物所
        有權移轉可否不須報請被告核准及核發證明文件，原告曾函文請其核示，並
        提出以下法律見解，第一：促進產業升級條例中第五十四條、第五十五條、
        第五十六條、第五十九條、第六十條、第六十一條、第六十二條等都在條文
        中將土地和建築物分別列舉，第六十八條既未將建築物條列其中，自不能將
        土地之使用，予以擴大解釋。第二：依土地法第八十條之規定：「土地使用
        ，謂施以勞力資本為土地之利用。」而本案僅是所有權人名義之變更，並非
        在原有土地施以勞力資本。被告、訴願決定機關均駁回原告之請求，惟未敘
        明不採納原告見解之理由，卻斷章取義謂：「前揭建築物由慶連公司於七十
        二年、七十四年所建，惟其後租賃予延宗公司，‧‧‧。以前述各該事實均
        發生於促進產業升級條例施行期間。」訴願決定機關既然已查明前揭建築物
        由慶連公司於七十二年、七十四年所建，卻又謂該事實均發生於促進產業升
        級條例施行期間（八十年一月一日起施行），所持理由前後矛盾，其訴願決
        定，顯有決定不載理由及所載理由相矛盾之當然違背法令。
    (二)被告主張：
      (1)查原告及慶連公司、延宗公司三方聯名申請轉售台南縣官田鄉鎮二鎮○
        段五九三地號上之建築物（建號六○、一四一號）予原告案，該三方聯名八
        十九年五月二日申請書事由略以：「茲因慶連公司所有位於台南縣官田鄉鎮二鎮小段伍玖參號之建築物，建號陸零及建號壹肆壹，所有權欲移轉給
        虔祥企業股份有限公司，‧‧‧請核發證明以便憑辦所有權移轉登記」。依
        案附建物登記謄本記載所申請轉售之建築物（建號六○、一四一號）業經地
        政機關核准移轉所有權登記為原告所有。依促進產業升級條例第六十條第四
        項規定向地政機關申辦所有權移轉時，應檢附工業主管機關核准轉售證明文
        件，惟本案未檢附工業主管機關核准轉售證明文件，系爭建築物即經地政機
        關核准所有權移轉登記為承購人原告所有，於法即有程序未符。所請申請核
        發轉售證明文件，自無須再予以實質審查。
      (2)依促進產業升級條例第六十八條規定：「本條例施行前，依原獎勵投資條例
        編定之工業用地、開發之工業區及投資開發工業區之公民事業、土地所有權
        人，依本條例編定、開發工業區，其土地之租售、使用、管理，適用本條例
        之規定。」又依促進產業升級條例第六十條第四項規定：「申辦工業區土地
        或建築物所有權移轉時，應報經工業主管機關核准，並檢附核准之文件申辦
        所有權移轉登記。」系爭之建築物座落政府開發之官田工業區內，自應適用
        本條例之規定。
      (3)另查該三方聯名八十九年五月二日申請書說明一：「前揭建築物係位於台南
        縣官田工業區，依法律規定，於所有權移轉時，應報經工業主管機關核准，
        並檢附核准之文件申報所有權移轉登記」顯示原告自始即瞭解該建築物依法
        律規定，於所有權移轉時，應報經工業主管機關核准，並檢附核准之文件申
        報所有權移轉登記。所稱「‧‧‧依法律不溯及既往原則‧‧‧申請移轉讓
        與虔祥公司之建築物（建號六○、一四一號）‧‧‧，似不應依促進產業升
        級條例第六十八條規定加以類推適用第六十條之規定」乙節，顯互相矛盾。
      (4)依促進產業升級條例第六十條第四項：「申辦工業區土地或建築物所有權移
        轉時，應報經工業主管機關核准，並檢附核准之文件申辦所有權移轉登記。
        」之規定，於移轉所有權登記之前，即應申請核發工業主管機關之核准文件
        ，如可於事後再補行申請，而昧視不符程序規定並予以實質審查，如此申請
        人不依程序申請、地政機關疏於審查，則該規定豈非形同具文。因促進產業
        升級條例未定罰則，故僅函復以「不予核定」。
      (5)原告於起訴狀所述「被告理應協助原告，協調相關機關給予必要協助，方是
        解決之道。」原告既已取得系爭建築物之所有權，究要被告協調解決何事？
        無從瞭解。惟如係要被告協調解決取得所有權登記後之相關事宜，則已非工
        業主管機關權責範圍。
    理  由
按「本條例施行前，依原獎勵投資條例編定之工業用地、開發之工業區及投資開發工
業區之公民事業、土地所有權人，依本條例編定、開發工業區，其土地之租售、使用
、管理，適用本條例之規定。」「申辦工業區土地或建築物所有權移轉時，應報經工
業主管機關核准，並檢附核准之文件申辦所有權移轉登記。」促進產業升級條例第六
十八條、第六十條第四項定有明文。本件原告及慶連公司、延宗公司三方聯名申請轉
售台南縣官田鄉鎮二鎮小段五九三地號上之建築物（建號六○、一四一號）予原
告案，該三方聯名八十九年五月二日申請書事由記載：「茲因慶連公司所有位於台南
縣官田鄉鎮二鎮小段伍玖參號之建築物，建號陸零及建號壹肆壹，所有權欲移轉
給虔祥企業股份有限公司，懇請核發證明以便憑辦所有權移轉登記」說明一記載：「
前揭建築物係位於台南縣官田工業區，依法律規定，於所有權移轉時，應報經工業主
管機關核准，並檢附核准之文件申報所有權移轉登記」，惟依所附建物登記謄本記載
所申請轉售之建築物（建號六○、一四一號），業經地政機關核准移轉所有權登記為
原告所有，此有該申請書及建物登記謄本附原處分卷可稽。又依原處分卷附資料顯示
，早在六十七年十一月六日官田工業區地籍整理時，台南縣政府即將系爭建築物坐落
之台南縣官田鄉鎮二鎮小段五九三地號土地編定為工業用地，且系爭建築物曾租
賃予延宗公司，並由該公司於八十七年十月十三日以興辦工業人身分，依促進產業升
級條例申請工廠設立許可登記使用迄今，另依系爭建築物登記謄本記載，所有權人為
原告，登記日期為八十九年五月一日，登記原因發生日期為八十九年四月二十五日，
以上事實均發生於首揭促進產業升級條例施行期間（八十年一月一日施行，修正條文
自八十九年一月一日起施行），自應適用本條例之規定。被告基於主管機關之立場，
認系爭建築物於辦理所有權移轉時，應報經核准，並檢附核准之文件申辦所有權移轉
登記；又因被告於受理本件申請審查時，系爭建築物已登記為原告所有，被告遂以八
十九年五月九日工（八九）中字第五六○二六二號函復：有關轉售事宜，不予核定，
揆諸首揭規定，自無違誤，訴願決定予以維持，亦無不合。原告雖訴稱被告與地政機
關為共同一體之行政機能，非不能補行核發核准證明文件予原告，以資結案，且本件
係移轉建築物之所有權，而非土地，依促進產業升級條例第六十八條規定，應無該條
例之適用云云。惟查，系爭建築物於移轉所有權時，應報經工業主管機關核准，並檢
附核准之文件申辦所有權移轉登記，前已詳述，且原告亦向被告申請核發核准系爭建
築物轉售之證明文件，尤足顯示其亦有此認識，茲又訴稱移轉系爭建築物所有權時，
無須報經工業主管機關核准，寧非互相矛盾。次查依促進產業升級條例第六十條第四
項：「申辦工業區土地或建築物所有權移轉時，應報經工業主管機關核准，並檢附核
准之文件申辦所有權移轉登記。」之規定，於移轉所有權登記之前，即應向工業主管
機關申請核發核准之文件，此乃所有權移轉登記之前提要件，顯非所有權移轉登記後
可得補行申請，原告不依法律規定之程序辦理，事後卻要求被告違法補行核發核准證
明文件，實非可取。綜上所述，本件原告徒執前詞，聲明撤銷原處分及訴願決定，並
請求發回被告另為適法之處分，核無理由，應予駁回。
據上論結，本件原告之訴為無理由，依行政訴訟法第九十八條第三項前段，判決如主
文。
中      華      民      國      九十    年      七      月    二十六    日
                           臺 北 高 等 行 政 法 院  第三庭
                                             審判長 法  官  徐瑞晃
                                                    法  官  吳慧娟
                                                    法  官  李得灶
右為正本係照原本作成。
如不服本判決，應於送達後二十日內向本院提出上訴狀並表明上訴理由，如於本判決
宣示後送達前提起上訴者，應於判決送達後二十日內補提上訴理由書（須按他造人數
附繕本）。
中      華      民      國      九十    年      八      月      二      日
                                                    書記官  陳清容


司法院資訊處製作；財團法人民間司法改革基金會備份。
